【裁判字號】    98,上,254
【裁判日期】    981229
【裁判案由】    塗銷所有權移轉登記等
【裁判全文】
臺灣高等法院臺中分院民事判決           98年度上字第254號
上  訴  人 戊○○
           丁○○
           乙○○
上三人共同
訴訟代理人 郭美絹律師
送達代收人 甲○○
被 上 訴人 庚○○
訴訟代理人 何志揚律師
複 代 理人 己○○
上列當事人間請求塗銷所有權移轉登記事件，上訴人對於中華民
國98年5月14日臺灣臺中地方法院96年訴字第2267號第一審判決
提起上訴，本院於98年12月15日言詞辯論終結，判決如下：
    主  文
原判決關於主文第一項部分，及訴訟費用之裁判（除確定部分外
）均廢棄。
上開廢棄部分，被上訴人在第一審之訴駁回。
其餘上訴駁回。
第一審（除確定部分外）、第二審訴訟費用由上訴人負擔二分之
一，餘由被上訴人負擔。
    事實及理由
壹、被上訴人方面：
    被上訴人起訴主張：
（一）本件上訴人戊○○、丁○○原係夫妻，共同經營戌○公司
      ，嗣於民國（下同）92年6月25日離婚（惟被上訴人直至
      95年3月16日始知彼二人離婚之事實）；上訴人乙○○則
      係上訴人戊○○、丁○○之子。上訴人戊○○、丁○○等
      二人與被上訴人及家人均係設於台中縣太平市○○路之「
      天明宮」信徒，十多年來均經常參與該「天明宮」誦經拜
      拜活動，彼此均甚熟悉。
（二）上訴人戊○○前曾多次出面向被上訴人借款，然均未書立
      借據，被上訴人亦多以自己所有現款或向他人調借現款後
      直接交予。截至91年9月1日會算累計借款金額共計300萬
      元，上訴人戊○○並簽發且由其女丙○○背書之面額300
      萬元本票乙紙交予被上訴人以為會算借款憑證兼為清償方
      法。嗣上訴人戊○○曾陸續清償約40萬元。迨上揭本票發
      票日（到期日未載，視為見票即付）後將屆滿三年之前數
      月，被上訴人因病住院需要籌措醫療費用，被上訴人要求
      上訴人戊○○清償上揭借款餘額，經上訴人戊○○出面懇
      求被上訴人展延並保證日後定會償還借款，被上訴人念在
      相識多年之情份上，乃同意上訴人戊○○先清償60萬元並
      另簽發面額200萬元本票留作借款憑證及清償方法。惟上
      訴人戊○○最後並未清償該60萬元，亦未來取回上揭面額
      300萬元之本票，而被上訴人也就未再積極催討。嗣至95
      年2月間經被上訴人要求上訴人戊○○清償後，上訴人丁
      ○○告知被上訴人之夫辛○○謂其將於95年3月間清償全
      部260萬元債務云云。迨95年3月間上訴人等二人均無清償
      之舉動，嗣被上訴人於95年3月16日向上訴人丁○○詢問
      何時清償債務時，詎上訴人丁○○竟稱彼早已與上訴人戊
      ○○離婚，該債務與伊無關，被上訴人至此始第一次聽聞
      彼等離婚之事實。被上訴人乃急覓上訴人戊○○欲詢明究
      竟，然均不知所蹤。嗣丙○○主動致電被上訴人時，伊亦
      稱該債務與伊無關，要被上訴人自己找上訴人戊○○解決
      云云，至此，被上訴人深覺受騙，乃依借款、連帶保證及
      票據關係提起民事訴訟，訴請上訴人戊○○、丁○○及其
      女丙○○等三人連帶清償債務。案經台中地方法院95年度
      訴字第1936號判決上訴人戊○○應給付被上訴人260萬元
      及利息，上開判決並已於96年3月8日確定。
（三）被上訴人原以為上訴人戊○○名下已無財產可供清償其積
      欠被上訴人之上開債務，惟嗣經人告知而對上訴人戊○○
      財產進行查詢時發現上訴人戊○○為圖賴債、損害被上訴
      人上開債權之求償，竟早已分別與其夫即上訴人丁○○、
      其子即上訴人乙○○謀議惡意脫產賴債如下：
    (1)上訴人戊○○為圖賴債、損害被上訴人上開債權之求償，
      竟與其夫即上訴人丁○○謀議惡意脫產賴債，兩人均明知
      就上訴人戊○○所有如原審判決附表(一)所示不動產於93
      年10月7日並無買賣之事實，竟基於通謀虛偽意思表示，
      以買賣為原因，辦理如原審判決附表(一)所示之所有權移
      轉登記。
    (2)上訴人戊○○為圖賴債、損害被上訴人上開債權之求償，
      竟與其子即上訴人乙○○謀議惡意脫產賴債，兩人均明知
      就上訴人戊○○所有如原審判決附表(二)所示不動產於94
      年1月31日並無買賣之事實，竟基於通謀虛偽意思表示，
      以買賣為原因，辦理如附表原審判決(二)所示之所有權移
      轉登記。
（四）上訴人等人冀圖惡意脫產賴債目的就前揭不動產、出資額
      分別所為買賣、讓與行為，均係通謀而為虛偽意思表示，
      應屬無效，上訴人戊○○既怠於依法行使請求上訴人乙○
      ○、上訴人丁○○塗銷上開所有權移轉登記之權利，被上
      訴人因保全債權之必要，自得依法代位行使之；另上訴人
      三人上開行為係故意不法侵害被上訴人債權或以背於善良
      風俗之方法加損害於被上訴人，被上訴人亦得依法請求上
      訴人乙○○、上訴人丁○○塗銷上開所有權移轉登記以回
      復原狀。被上訴人爰依民法第87條第1項、第113條、第18
      4條第1項、第213條第1項、第242條規定，提起本件訴訟
      ，並為先位之聲明。
（五）退步言，倘原法院仍認上訴人戊○○、乙○○、丁○○等
      三人間就上開系爭不動產所為買賣行為尚非虛偽。惟上訴
      人戊○○於積欠被上訴人上開債務後即於短時間內將僅有
      之上開系爭不動產分別以買賣為原因移轉登記予其夫即被
      告丁○○及其子即上訴人乙○○；堪見上訴人戊○○、乙
      ○○等二人間及上訴人戊○○、丁○○等二人間上開買賣
      行為及所有權移轉登記行為確屬明知有害及被上訴人上開
      債權之詐害行為。上訴人戊○○、乙○○等二人間、上訴
      人戊○○及丁○○等二人間上開買賣行為及所有權移轉登
      記行為實際上並無任何對價之交付，應屬無償之詐害行為
      ，被上訴人自得依民法第244條第1、4項之規定請求撤銷
      、塗銷之以回復原狀。又縱認上訴人戊○○、乙○○等二
      人間、上訴人戊○○、丁○○等二人間之上開買賣行為及
      所有權移轉登記行為為有償行為，然上訴人戊○○、乙○
      ○、丁○○等三人於行為時、受益時既均明知上開詐害債
      權情事，被上訴人亦得依民法第244條第2、4項之規定請
      求撤銷、塗銷之以回復原狀，並為備位之聲明。
（六）上訴人就如原審判決附表(一)、(二)不動產及前揭股權所
      為買賣乃屬通謀虛偽意思表示
    (甲)上訴人間就原審判決附表(一)所示之不動產所為買賣部分
      ：
    (1)參台中地檢署95年度偵字第23644號卷：上訴人戊○○9
      5年11月17日偵查所稱（第26頁背面）、上訴人丁○○95
      年11月17日偵查所稱（第26頁背面、27頁正面）；96年
      度偵續字第423號卷：上訴人丁○○96年9月18日偵查所稱
      （第55頁正面）、上訴人丁○○96年10月1日所提出之刑
      事答辯狀（第61、62頁）；97年度偵續一字第7號卷：
      上訴人戊○○97年2月25日偵查所稱（第59、60頁）、上
      訴人丁○○97年2月25日偵查所稱（第61頁）；台中地
      方法院97年度易字第3517號卷：被告戊○○97年9月24日
      於一審法院審判所稱（第20、21頁）、上訴人戊○○、丁
      ○○97年9月24日於一審法院審判中提出之刑事答辯狀（
      第25頁）、上訴人戊○○97年10月6日於一審法院審判所
      稱（97年10月6日審判筆錄第2頁至4頁）之內容等語【以
      上詳細內容參被上訴人提出之附件二：台中地方法院97年
      度易字第3517號卷宗節印影本】。
    (2)綜上堪見，上訴人戊○○、丁○○二人就如原審判決附表
      （一）不動產是否果有買賣關係及價金交付之事實，供述
      前後不一，相互矛盾，足見本件確無真正之買賣關係存堂
      二人離婚前財務狀況顯然並未區分，離婚後上訴人戊○○
      仍居住於其自稱已於94年3月間賣予上訴人丁○○，指定
      移轉登記於其子即上訴人乙○○名下之台中市○○區○○
      路2段346巷25弄79-1號房屋內及上訴人等二人所稱之代償
      債務竟然未言明債權人對象、金額等情，堪見上訴人戊○
      ○、丁○○二人所辯稱渠等已離婚云云，應係為求賴債之
      「假離婚」，而上訴人丁○○代上訴人戊○○清償債務之
      資金往來流程亦均係臨訟拼湊而成，故彼等所述就系爭房
      地是否果有買賣關係及價金交付之事實，始會供述前後不
      一，相互矛盾，足見本件確無真正之買賣關係存在。
    (3)又刑案中之證人壬○○、癸○○二人固曾於偵查中證稱上
      訴人戊○○自90年間起，分別陸續向彼等借貸70餘萬元及
      100餘萬元無力清償，上訴人丁○○知情後，隨即代償債
      務等語（96 年偵續字第423號卷第70頁）。惟查，上訴人
      丁○○、戊○○二人於另案臺灣高等法院臺中分院97年度
      上易字第152號偽造文書案件中曾主張上訴人丁○○係以
      如附表所示之支票代被告戊○○清償債務，而就證人壬○
      ○（即「子○○○」）部分，係以附表編號12、13等二紙
      支票（面額共計37萬元）清償；就證人癸○○（即「申○
      」）部分，則係以附表編號8乙紙支票（面額為35萬元）
      清償，且上開支票之發票日分別為95年4月25日、95年12
      月31日。嗣上開證人壬○○、癸○○於另案台中高分院97
      年度上易字第152號偽造文書案件中之97年5月7日審判筆
      錄中，其證稱內容亦為戊○○向彼等借貸之債務即上訴人
      丁○○代償債務分別為37萬元及35萬元，與在另一刑案中
      所證內容（即戊○○向彼等借貸之債務即上訴人丁○○代
      償債務分別為70餘萬元及100餘萬元）明顯不同，顯見證
      人壬○○、癸○○在二件偽造文書案件中所證內容，均係
      附合上訴人戊○○、丁○○二人脫罪之不實證言，不足採
      信。
    (乙)上訴人間就如原審判決附表(二)所示不動產所為買賣部分：
    (1)上訴人戊○○於台中地方法院96年度易字第5162號刑事卷
      ，96年11月15日一審中自承對檢察官起訴之事實「認罪」
      （見該刑事卷第26頁）。
    (2)上訴人戊○○於台中地方法院96年度易字第5162號刑事卷
      ，96年11月29日一審中自承對檢察官起訴之事實「沒有意
      見」（見該刑事卷第26頁）。
    (3)上訴人提出丑○、寅○○、卯○○、辰○○、癸○○、壬
      ○○、巳○○、午○○等8位證人於台中高分院97年度上
      易字第152號偽造文書案件中於97年5月7日審判中作證，
      惟就下列若干重要疑點並未詳予說明，且證言內容與卷內
      已存之下列客觀事實扞格不符，顯見上訴人間就系爭崇德
      路房地並無真正之買賣關係存在，純屬上訴人間所為通謀
      虛偽意思表示：
    如被上訴人所提附件一編號1之訊問筆錄、編號2之刑事答
      辯狀、編號4之刑事答辯狀、附件二編號5之審判筆錄等內
      容，均見上訴人等三人均係辯稱係因上訴人丁○○在92年
      6月25日離婚前已為上訴人戊○○清償近千萬元（或稱至
      少852萬元）之債務，丁○○、戊○○二人於92年離婚時
      始口頭協議將系爭崇德路不動產過戶予上訴人丁○○指定
      之人，嗣上訴人戊○○於94年間始依約將系爭不動產過戶
      至上訴人乙○○名下。惟倘上訴人等人上開所辯屬實，則
      此有如下疑點：（a）上訴人等人既稱係丁○○於92年離
      婚以前代戊○○清償債務，則此與上開各證人於94年3月
      以後自丁○○處取得如附件一所示各支票之事有何關聯？
      （b）上訴人等人既辯稱係丁○○與戊○○於92年離婚時
      協議過戶系爭不動產予丁○○指定之人，則為何直至94年
      3月30日才辦理過戶？
    如被上訴人所提編號6之刑事答辯暨調查證據聲請狀、附
      件三編號9之刑事準備程序筆錄、編號10之刑事上訴理由
      暨調查證據聲請狀、編號16之刑事上訴理由二狀內容，堪
      見被告等三人事後已翻異前詞，改辯稱係因上訴人戊○○
      於94年間無法清償債務始與丁○○協議將原審判決附表（
      二）不動產賣予上訴人丁○○，丁○○則需對戊○○之債
      權人清償戊○○所積欠之債務，嗣丁○○始簽發如原審判
      決附件（三）所示支票代戊○○清償數百萬元債務云云。
      惟上訴人等人上開所辯已前後不同，已難遽信，且有如下
      之疑點：（a）上訴人等三人既辯稱係94年時即有上開協
      議，並於94年3月30日即完成系爭不動產所有權移轉登記
      ，則依常情，上訴人丁○○顯應於94年協議後即馬上代戊
      ○○清償上開債務才是，為何上訴人丁○○卻並非於94年
      買賣協議成立時即簽發如原審判決附件（三）所示支票對
      上訴人戊○○之債權人即證人丑○等人清償債務，而係簽
      發如附件一所示發票日分別自94年3月25日起至96年12月3
      1日止不等之支票交付予證人丑○等人？（b）證人丑○等
      人既於刑事案件中證稱係戊○○個人向彼等借錢，與丁○
      ○無關，則為何證人丑○等人亦均證稱係彼等主動去找丁
      ○○索償，而非丁○○主動找證人丑○等人代戊○○清償
      所積欠債務？（c）證人丑○等人於刑案中作證時，除證
      人卯○○曾證稱伊所取得之如原審判決附件（三）編號10
      之支票（發票日為95年3月20日）是「即期的」（可推知
      伊應係95年3月20日當日或之前數日取得該支票）外，其
      餘證人則均未曾證述係何時取得支票，凡此俱見上開8位
      證人所述確與事實不符，委無可採。
    就有關上訴人等三人所辯稱之系爭崇德路房地部分，上訴
      人等三人雖辯稱係上訴人丁○○以如97年5月7日二審刑事
      上訴理由二狀上證四所示面額100萬元支票代上訴人戊○
      ○清償土地銀行100萬元貸款云云，惟查：（a）上訴人戊
      ○○當時所積欠之債務本息是否剛好為100萬元？如非剛
      好100萬元，則其利息如何償還？未清償完本息，銀行是
      否會同意給予清償證明書供塗銷抵押權？（b）上訴人戊
      ○○雖另辯稱：「…上訴人丁○○代我清償貸款100萬元
      ，另外還給我現金150 萬元，還陸陸續續50萬、80萬的給
      我。…。」惟並未舉證以實其說，則彼等所辯稱丁○○向
      戊○○買受太平路房屋究係多少價金所購買？抑或本件系
      爭債務及積欠證人等人之所有債務均係上訴人丁○○、戊
      ○○二人所共同積欠，故證人等人始會主動找丁○○索償
      ，而上訴人等人所辯稱之代償債務資金往來流程均係臨訟
      拼湊而成，故彼等所述之償債流程才會有如上述之各種疑
      點？此益見上訴人三人間所辯不實。
    (4)綜上，上訴人戊○○、丁○○二人就系爭崇德路不動產部
      分是否果有買賣關係及價金交付之事實，供述前後不一，
      相互矛盾，足見本件確無真正之買賣關係存在，純屬上訴
      人三人間所為通謀虛偽意思表示。
（七）上訴人等移轉前揭不動產時，確實明知有損害被上訴人之
      債權。
貳、上訴人方面：
    上訴人則以下列情詞置辯：
（一）原審判決附表(一)所示不動產部分：
    (1)上訴人否認被上訴人主張上訴人間為通謀虛偽意思表示，
      及上訴人明知該等行為損害債權人之權利一事，並主張上
      訴人丁○○曾為戊○○代為清償台灣土地銀行太平分行借
      款100 萬元、壬○○70萬元、癸○○100萬元債務，以及
      被上訴人300萬元之債務（此有被上訴人及其配偶辛○○
      於鈞院95年訴字第1936號民事事件中之陳述），上訴人丁
      ○○與戊○○係以上揭代償債務為買賣系爭太平不動產之
      對價。換言之，上訴人丁○○為上訴人戊○○代為償還上
      揭債務即為原審判決附表(一)不動產之對價，上訴人丁○
      ○與戊○○間確實有買賣之實情，雙方既無通謀虛偽意思
      表示，且無明知損害債權人之情形。被上訴人主張上訴人
      間有通謀虛偽意思表示，詐害債權之情形，請被上訴人舉
      證證明。
    (2)被上訴人另對上訴人提起之刑事訴訟，歷經檢、審多次查
      證，亦足證上訴人間並無通謀之情形。再查93年間，上訴
      人丁○○不僅不知上訴人戊○○仍繼續向被上訴人簽賭，
      且基於以往約定，上訴人丁○○亦認為被上訴人不會再任
      由上訴人戊○○賒債簽賭，其主觀上無通謀之必要，更為
      顯然。
    (3)另上訴人於其他訴訟中有前後說詞不同之情形，實因訴訟
      資料過於瑣碎，案件又如前所述面臨分割、合併審理、不
      得合併過程，再加上時間久遠，上訴人記憶不清，因此有
      時將93年太平市不動產與94年崇德路房地產過戶等二者混
      淆，此等爭議於刑事庭法官審理之末期均已釐清，此有97
      年易字第3517號刑事判決內容可得證上訴人所言非虛。
（二）原審判決附表(二)所示不動產部分：
    (1)上訴人戊○○94年間之所以將原審判決附表（二）不動產
      過戶予上訴人乙○○，乃因上訴人戊○○因為迷上六合彩
      在外積欠至少上千萬之債務而無力清償，雖上訴人戊○○
      於93年9、10月間將其名下位於太平市之房地出售予上訴
      人丁○○，由上訴人丁○○為其清償部分債務。奈上訴人
      戊○○在外積欠之債務數額龐大，使於93年底至94年初，
      請已於伊離婚之上訴人丁○○幫忙伊清償如台中高分院97
      年上易字第152號刑事判決內約數百萬元債務，伊本人則
      願將其名下如附表（二）所示不動產出售與上訴人丁○○
      。
    (2)依此雙方達成協議，上訴人戊○○將原審判決附表（二）
      不動產出售予上訴人丁○○，上訴人丁○○則應為上訴人
      戊○○清償被證二所示之債務，並將系爭崇德路不動產抵
      押擔保之債務轉由上訴人丁○○清償。此後上訴人丁○○
      自94年起，以其經營之戌○公司為發票人，開立支票為上
      訴人戊○○清償該等債務。其支票影本經台中高分院97年
      上易字第152號刑事案件函調台中商業銀行後，合計其數
      額為5,434,000元。且該等債務均為上訴人戊○○個人債
      務。另針對台中高分院97年上易字第152號刑事案件上證
      一編號11及13債權人部分，雖票據號碼有誤，然該等債權
      人可證明上訴人丁○○曾開立其他票據分別清償該等債權
      人60萬元、7萬元，故該部分67萬元債務亦足以確認係由
      上訴人丁○○代為清償。
    (3)再查上訴人戊○○曾以原審判決附表(二)所示房地為抵押
      擔保品，設定最高限額抵押600萬元，向台中商業銀行借
      款，爾後無力清償，因而由上訴人以其經營之戌○公司為
      發票人之票據為上訴人戊○○清償該債務迄今，此部分有
      鈞院函調台中商業銀行票據影本附卷可參。合計自94年2
      月起至97年2 月止，上訴人以戌○公司為發票人之票據，
      為上訴人戊○○清償717,678元。其餘上訴人戊○○對台
      中商業銀行尚有約360多萬元之債務待上訴人丁○○為其
      清償。
    (4)綜上，上訴人丁○○針對原審判決附表(二)房地買賣業已
      為上訴人戊○○代為清償6,821,678元，其餘尚有約360多
      萬元之債務待上訴人丁○○代為向銀行清償，合計其價額
      約1千多萬元。以此價額相對於該房地僅193.85平方公尺
      之面積，公用地下室10多坪面積，暨已有20多年屋齡之狀
      況，可證上訴人丁○○購買原審判決附表(二)房地，不僅
      高於市價，且顯然是虧本買賣。而原審判決附表(二)不動
      產之所以直接過戶與上訴人乙○○，則係因上訴人丁○○
      認為上訴人乙○○已成年，日後當有買受房屋俾以成家之
      需要，因此將系爭崇德路不動產贈與上訴人乙○○，並要
      求上訴人戊○○直接將系爭崇德路不動產過戶與上訴人乙
      ○○。由此可知上訴人為該等過戶行為時，僅係將原本應
      由上訴人戊○○過戶與上訴人丁○○，再由上訴人丁○○
      過戶給上訴人乙○○之兩段輾轉過戶過程，簡化為直接將
      系爭崇德路不動產過戶與上訴人乙○○，此與當事人間真
      實之情況並無虛偽，且有支付相當對價，實難認有通謀虛
      偽情形。
    (5)再查上訴人丁○○於87、88年間為上訴人戊○○代為清償
      因簽賭六合彩積欠被上訴人300萬元債務時，即當場言明
      並要求被上訴人日後不得再借錢給上訴人戊○○，否則上
      訴人丁○○絕對不會再代為戊○○清償債務，故上訴人丁
      ○○於94年間根本不知上訴人戊○○尚有積欠被上訴人債
      務之情形，如何有明知損害債權可言？
（三）上訴人丁○○以支票代上訴人戊○○清償貸款事實如下：
      上訴人戊○○因在外積欠大筆債務，竟於93年8月12日以
      系爭太平市房地所有權狀遺失為藉口，申請補發後，持以
      作為抵押擔保品，私下向銀行貸款100萬元。此事被上訴
      人丁○○得知後，氣憤之餘乃開立票據代上訴人戊○○清
      償借款，同時要求午○○代書辦理塗銷該抵押權設定，並
      立即要求上訴人戊○○過戶系爭太平市房地，以抵償之前
      代為清償300萬元以及壬○○70萬元、癸○○100萬元之債
      務。而清償票款於93年10月8日先入上訴人戊○○土地銀
      行太平分行存款帳號000-000-00000-0，再於93年10月11
      日轉入放款（貸款）代號000-0000-00000-0-00，清償完
      畢，此有土地銀行太平分行戊○○帳戶存放款明細可稽。
      上訴人戊○○自知理虧，雖同意辦理該房地過戶，但仍要
      求上訴人丁○○同時再開立80萬元之票據。其中壬○○70
      萬元、癸○○100萬元因時間久遠已無留存書面證據，另
      80萬元票據於台中高分院97年上易字第152號刑事案件審
      理時未能尋得，故該判決內未詳細記載此等部分。惟上訴
      人對部分證據滅失之情況，業於台中高分院97年上易字第
      152號刑事案件上訴理由二狀說明清楚，更足以證明上訴
      人所言屬實。
參、原審經審酌兩造所提出之攻擊防禦方法後，認上訴人就系爭
    不動產二筆及出資額之轉讓雖均非通謀虛偽意思表示，但係
    為無償行為，顯已有害於上訴人戊○○債權人之債權，應甚
    明確，依民法第244條第1項、第4項之規定，被上訴人請求
    撤銷前揭無償行為及依同條第4項規定請求回復原狀塗銷所
    有權移轉登記及公司變更登記，即有理由，而予准許。上訴
    人不服第一審判決提起上訴，於本院上訴聲明：原判決關
    於撤銷上訴人等間就原審判決附表一及附表二所示不動產所
    為之債權行為及所有權移轉登記行為，與命上訴人塗銷原審
    判決附表一及附表二所示不動產之所有權移轉登記，暨負擔
    該部分訴訟費用之裁判均廢棄。上揭廢棄部分，被上訴人
    在第一審之訴駁回。第一審廢棄部分及第二審訴訟費用由
    被上訴人負擔。被上訴人於本院答辯聲明為：上訴人之上
    訴駁回。。第二審訴訟費用上訴人負擔。（上訴人就原審
    判決戊○○、丁○○於96年3月29日就酉○○所有戌○公司
    60萬出資讓予丁○○之債權行為及物權行為，應予撤銷，丁
    ○○應將前開出資額60萬元於96年4月2日經濟部以經授中字
    第09631907920號函核准變更登記塗銷部分並未聲明不服，
    該部分業已確定。）
肆、兩造不爭之事實（原審卷第1卷第157、158頁）：
一、上訴人戊○○曾多次向被上訴人借款，迄91年9月1日會算累
    計借款金額為300萬元，上訴人戊○○並簽發上訴人戊○○
    為發票人、其女訴外人丙○○背書之票號074144號、面額30
    0萬元本票乙紙，嗣上訴人戊○○僅清償其中40萬元，嗣戊
    ○○於94年8月27日攜其簽發且背後經其偽造丙○○背書之
    面額200萬元本票一紙欲換回上開300萬元本票一張，為被上
    訴人所拒絕。
二、上訴人戊○○與丁○○於92年6月25日離婚。
三、原審法院95年度訴字第1936號判決認定上訴人戊○○應給付
    被上訴人260萬元及自95年8月11日起至清償日止按年利率5%
    計算之利息，並駁回被上訴人此案中對丁○○及訴外人丙○
    ○之請求，於96年3月8日判決確定，有該案判決及確定證明
    書在卷（原審卷第1卷第19至24頁）。
四、上訴人戊○○就其所有財產，曾為下列處分行為：
  (1)上訴人戊○○於93年10月20日將其所有如原審判決附表（一
    ）所示房地，以買賣為原因，辦理所有權移轉登記予上訴人
    丁○○。
  (2)上訴人戊○○於94年3月30日就其所有如原審判決附表（二
    ）所示房地，以買賣為原因，辦理所有權移轉登記予上訴人
    乙○○。
  (3)上訴人戊○○於96年3月29日將其在戌○公司名義之股權60
    萬元讓由上訴人丁○○承受並呈請經濟部96年4月2日經授中
    字第09631907920號函核准登記。
伍、本件之爭點：
一、上訴人戊○○、丁○○就原審判決附表(一)、(二)所示房地
    所為債權行為及所有權移轉登記行為，是否為通謀虛偽意思
    表示而無效？
（一）按表意人與相對人通謀而為虛偽意思表示者，其意思表示
      無效。但不得以其無效對抗善意第三人。虛偽意思表示，
      隱藏他項法律行為者，適用關於該項法律行為之規定，民
      法第87條定有明文；又民法第87條第2項所謂虛偽意思表
      示隱藏他項法律行為者，適用關於該項法律行為之規定，
      係指為虛偽意思表示之當事人間，隱藏有他項真實之法律
      行為而言，此有最高法院50年台上字第2675號判例意旨可
      資參照。又主張通謀虛偽意思表示者，就此事實有舉證之
      責任。
（二）次按稱買賣者，謂當事人約定一方移轉財產權於他方，他
      方支付價金之契約，民法第345條定有明文，故買賣契約
      之雙方當事人，對於買賣標的、買賣價金內容必須特定且
      有意思表示合致，買賣契約即屬成立。
（三）上訴人戊○○、丁○○辯稱原審判決附表（一）（二）所
      示之不動產，均係因丁○○替戊○○清償在外之欠債，故
      以戊○○之債務抵應給付予丁○○之買賣價金，而將不動
      產移轉給丁○○，或依丁○○之指示移轉給上訴人乙○○
      等語，經查：
  １、就原審判決附表（一）所示之台中縣太平市房地部分：
    (1)被上訴人於原審95年度訴字1936號民事案件之96年1月4日
      言詞辯論期日時向法官陳稱：「是戊○○在86年間借款結
      算600萬後還款剩下300萬，這之後戊○○陸陸續續還有繼
      續借款、還款，在91年再次結算有300萬的債務，之後再
      清償部分，剩下260萬元，而借款過程中被告（即本件上
      訴人戊○○）表示不能讓其先生（即本件上訴人丁○○）
      知道‧‧」等語（95年度偵字第23644號卷第90頁反面）
      ，被上訴人於本件中亦陳稱丁○○確有於85年12月15日替
      戊○○還渠300萬元，而被上訴人之配偶辛○○於原審95
      年度訴字1936號民事案件中到庭具結證稱：「（被告3人
      【指戊○○、丁○○及其2人之女丙○○】是否曾經借款
      ？）沒有向我借款過，但戊○○向我太太【即告訴人庚○
      ○】借過錢。‧.（總共戊○○向你太太借款幾次？）我
      本來都不知道有借款的事，是事後我太太向我說明我才知
      道，有一次我太太去銀行要貸款200多萬，要我對保，我
      才知道這件事。我太太的貸款的原因是要借款給被告戊○
      ○，我就罵我太太，但這筆錢我還是有對保，貸款的金額
      有撥到我太太的戶頭，時間約在85年12月，我就向我太太
      查詢借款的數額，總共約600多萬，貸款之後約一個星期
      ，戊○○還款300萬，其他借款部分我就不知道。‧‧（
      丁○○有無一起借款？）沒有，但他表示我太太的事情就
      是我的事情，這是在還款300萬元時表示的，這之後就沒
      有與我聯絡了。」等語（95年度偵字第23644號卷第79頁
      反面-80頁反面），與本件上訴人丁○○所辯其曾於80幾
      年間幫太太戊○○還款300萬元予被上訴人一情相符。
    (2)次查上訴人戊○○知其名下如原審判決附表（一）所示之
      不動產之建物及土地謄本係由其夫即上訴人丁○○加以保
      管，並未遺失，為提供擔保，以便於向臺灣土地銀行太平
      分行貸款100萬元，於93年8月13日使臺中縣太平地政事務
      所經辦人員將上開「遺失」之不實事項登載於職務上所掌
      之公文書，上訴人戊○○所涉此部分之偽造文書罪及使公
      務員登記不實罪，業據原審法院於96年7月26日以96年度
      訴字第1888號判決有期徒刑確定等情，業經本院依職權調
      閱上開刑事卷宗查明無訛。嗣由上訴人丁○○簽發戌○公
      司為發票人之支票，清償該筆貸款100萬元之事實，亦據
      證人即承辦代書午○○於96年10月9日偵訊時證稱：「（
      是否與丁○○有金錢往來？經過？）沒有，我與他只是代
      書業務，我他辦過戶仁和街房子，當時戊○○向土地銀行
      借款1百萬元，是我代辦的，當時以仁和街房子辦貸款，
      後來土地銀行借款是以丁○○開出支票清償的。」（96年
      度偵續字第423號卷第70頁）、於本院97年度上易字第152
      號案97年5月7日審理時證稱：「（1百萬元這張支票借款
      的前後經過如何？）丁○○叫我去，要我拿這張支票，叫
      我幫戊○○還銀行，因為土地銀行的貸款是去戊○○辦理
      的，原先是戊○○權狀遺失，要我辦理補發書狀，他欠錢
      ，之後我去幫戊○○辦理抵押借款，貨款撥貸1百萬元一
      段期間，戊○○告訴我，他先生知道我幫他辦理貸款的事
      情，他先生要幫他還錢，叫我過去，要將房子過戶。（過
      戶時是否有要用買賣的方式辦理？）因為他們有價金的支
      付所以我就以買賣方式辦理‧‧」（本院97年度上易字第
      152號刑事卷第124頁）等語明確，並有上訴人丁○○幫上
      訴人戊○○清償土地銀行1百萬元貸款之支票影本1張附卷
      可按（本院97年度上易字第152號刑事卷第147頁），是於
      原審判決附表（一）之不動產移轉所有權予上訴人丁○○
      之前，上訴人丁○○已為戊○○清償至少400萬元之債務
      ，應無疑義。則上訴人戊○○以其名下之原審判決附表（
      一）之不動產過戶予上訴人丁○○，並以丁○○代償之債
      務抵付買賣價金，尚難認其兩人為通謀虛偽意思表示，又
      原審判決附表（一）之太平市○○街九之五號房地其土地
      面積分別為71.81、119.32平方公尺，房屋面積僅37.35平
      方公尺，有土地、建物謄本在卷（原審卷第1宗第25至27
      頁），核其面積非鉅，依前揭戊○○以該不動產向銀行貸
      款，亦僅貸得一百萬元之金額，益見其價值非鉅，是亦難
      認上訴人戊○○、丁○○約定成立不動產買賣，由上訴人
      戊○○將土地移轉登記與上訴人丁○○，而上訴人戊○○
      以上開400萬元債務抵充買賣之價金，有何顯不相當之情
      形。
    (3)被上訴人雖主張上訴人戊○○、丁○○二人對原審判決附
      表（一）之不動產究係以多少價金達成合意，從未有任何
      確定之價格合意，難認其等成立買賣契約云云，然依承辦
      原審判決附表（一）不動產過戶之代書午○○於前開刑案
      中之證詞可知，當時確係丁○○為戊○○清償銀行貸款一
      百萬元後隨即將原審判決附表（一）不動產過戶予丁○○
      ，而被上訴人亦不爭執丁○○先前確曾於85年12月15日為
      戊○○清償300萬元債務（本院卷第119頁），雖上訴人戊
      ○○、丁○○二人所稱丁○○另代償壬○○70萬元、癸○
      ○100萬元債務部分無法舉證，然此僅係本院認定丁○○
      係以400萬元或570萬元買受原審判決附表（一）不動產之
      差別，然對於上訴人戊○○、丁○○確有以丁○○代償債
      務之金額抵買賣價金之合意並無影響，而上訴人戊○○、
      丁○○曾為夫妻，就房屋買賣移轉事項，衡情自較為簡略
      ，而與一般不動產買賣交易尚須磋商、議價、簽約、付款
      等情形有異，自難苛求其等詳為記憶，此即何以上訴人丁
      ○○於檢察官偵訊中供稱：「....戊○○過戶給我，並沒
      有買賣，因為他陸續跟我拿很多錢，又把房子拿去抵押，
      捅了那麼大的籠子，他覺得羞愧才把房子過戶給我」等語
      （95年度偵字23644號影卷第51頁），同日上訴人戊○○
      供稱：「因為我當時沒有錢，我就跟他說，你給我錢，我
      將該房子給他，我跟他離婚後陸續都有跟他拿錢‧‧因為
      這不是一般買賣，所以我不知道正確的數額‧‧」等語（
      同前卷第51頁），其等均無法明確供出買賣價金究為若干
      ，故稱「不是一般買賣」，其意僅係表示與一般買賣有確
      定之買賣金額不同，非可據此即認上訴人戊○○、丁○○
      就原審判決附表（一）之不動產非為真正之買賣合意。
  ２、就原審判決附表（二）所示之台中市○○路房地部分：
    (1)上訴人等人於96年度偵字第16231號毀損債權案件偵查中
      ，於96年7月12日檢察官第1次訊問時，上訴人乙○○供稱
      ：附表(二)不動產係基於其父上訴人丁○○指示才將所有
      權移轉登記至其名下，至於法律關係及對價為何，其均不
      清楚等語；上訴人戊○○則供稱：「因為我欠人很多錢，
      丁○○怕我將之前努力結果毀了，所以才將土地房屋過戶
      乙○○名下，我過戶時庚○○（即被上訴人）尚未提訴訟
      」等語；嗣於96年8月2日偵訊時，上訴人等人委任辯護人
      後，辯護人辯稱上訴人戊○○、丁○○二人於92年離婚時
      ，即已約定將不動產過戶，用於抵償上訴人戊○○積欠上
      訴人丁○○之債務等語，而丁○○則供稱：離婚時沒有協
      議書，但有要求戊○○將房地過戶給乙○○，抵償我代償
      之債務等語。上訴人戊○○亦供稱：「離婚時沒有協議書
      ，但我欠丁○○的錢要還他，到現在都未還」等語。
    (2)本院審酌上訴人等人前揭供述內容，認上訴人戊○○、丁
      ○○陳稱於92年離婚時即約定將附表（二）不動產過戶抵
      償上訴人丁○○代償上訴人戊○○之債務，與上訴人戊○
      ○於95年11月17日偵查中供稱：「93年還是94年賣給丁○
      ○，因當時沒有錢所以就賣給他，我以前跟他是夫妻，後
      來離婚了，後來我沒有錢，我就跟他說，你給我錢，我將
      該房子給他，我跟他離婚後陸續都有跟他拿錢，有時20萬
      元有時30萬元有時50萬元，前後共拿了約200多萬元，因
      為這不是一般買賣，所以我不知道正確的數額，----之前
      要辦理過戶前他答應要給我80萬元，因為這樣我們才去辦
      理過戶及簽買賣契約」等語，及上訴人丁○○95年11月17
      日偵查中所供稱：「她都知道土地權狀都在我這裡，只是
      登記她的名字而已，後來我又拿100萬元還給銀行塗銷抵
      押權登記，再把名字過戶回來，我們之間沒有做買賣，離
      婚後，戊○○又有回來跟我拿錢，最大一筆是94年3月，
      她跟我拿一筆200多萬元，也有陸續跟我拿錢，也有拿80
      萬元，拿了好幾筆，離婚後至少拿了400至500萬元----戊
      ○○過戶給我並沒有買賣，因為她陸續跟我拿很多錢，又
      把房子拿去抵押，捅了那麼大婁子，她覺得羞愧才把房子
      過戶給我----離婚後我們還是有恩情在，當然我幫她，也
      是人之常情，且如果我要脫產早就脫產，為何到95年才脫
      產，我的存摺金錢出入，也不可能有脫產行為」等語（見
      前揭偵訊筆錄）不符；若上訴人丁○○、戊○○二人果有
      於離婚時約定將附表（一）、（二）所示不動產過戶於上
      訴人乙○○名下，用以抵償上訴人戊○○所積欠上訴人丁
      ○○之債務，渠二人於95年11月17日豈會為前揭矛盾之供
      述？又渠二人若果於92年6月25日離婚時即約定要將上訴
      人戊○○名下不動產過戶抵償債務，又豈會拖延至93年10
      月、94年3月間才分別過戶原審判決附表（一）、（二）
      所示之不動產？故渠二人所稱於「離婚時」即約定以過戶
      原審判決附表（一）（二）所示不動產來抵償債務云云，
      顯屬臨訟勾稽之偽詞，不足採信。
    (3)上訴人另主張：兩造離婚後，因戊○○之債權人陸續出面
      向上訴人丁○○催討債務，經丁○○向戊○○詢問後，戊
      ○○向丁○○稱尚有原審判決附表（三）之債務未還，並
      請求幫忙，並願將名下之不動產出賣給丁○○，丁○○始
      要求戊○○列出清單後，先後於原審判決附表（二）不動
      產過戶後依約代為清償該等人之債務及銀行不動產抵押貸
      款等語，經查上訴人丁○○於94年以其後分別簽發發票人
      戌○公司、付款人台中商業銀行太平分行支票為戊○○清
      償以下個人欠款完畢：債權人丑○，票號TPA0000000號
      、面額75萬元；債權人寅○○，票號TPA0000000號，面
      額22萬元，票號TPA0000000號，面額50萬元；債權人卯
      ○○，票號TPA0000000號、面額20萬元；另60萬元欠款亦
      清償完畢；債權人辰○○票號：TPA0000000號，面額9
      萬5千元、票號TPA0000000，面額30萬元；債權人壬○
      ○票號：TPA000000 0，面額30萬元、票號TPA0000000，
      面額7萬元；債權人巳○○，票號：TPA0000000，面額
      70萬元、票號TPA0000000，面額70萬元等情，業據上開證
      人即債權人丑○等人於本院97年度上易字第152號97年5月
      7日審理時時證述明確（本院97年度上易字第152號筆錄影
      本附於本案原審卷第253至269頁），而原審判決附表（三
      ）所示支票均經執票人提示兌現等情，亦有台中商銀函覆
      原審法院之支票影本為證（原審卷第1卷第236頁、第237
      至249頁），足徵上開債權人借款予上訴人戊○○後，自
      94年起，上訴人戊○○因無力償還債務，因而避不見面，
      導致上開債權人因求償無著，乃轉而要求上訴人丁○○代
      為清償，上訴人丁○○雖曾向上開債權人表明其與上訴人
      戊○○業已離婚，然為避免其與上訴人戊○○所生之小孩
      受連累，乃同意陸續開立原審判決附表（三）之支票予上
      開債權人，代上訴人戊○○清償積欠上開債權人之債務，
      是上訴人丁○○、戊○○所辯，丁○○為戊○○代為清償
      債務5百餘萬元，上訴人間就原審判決附表（二）不動產
      之買賣及物權移轉行為確係有對價關係之買賣行為，應堪
      採信。
    (4)被上訴人雖以原審判決附表（三）之支票大多開立於原審
      判決附表（二）不動產過戶之後，而質疑上訴人戊○○、
      丁○○何能於不動產過戶之前即知要為戊○○代償若干債
      務而以之為過戶原審判決附表（二）不動產之代價云云，
      然查上訴人丁○○於多數債權人上門討債後，要求戊○○
      列出所欠債務之清單，即可算出戊○○債務之總額，況依
      上開部分債權人所證，渠等向上訴人丁○○討債時，丁○
      ○多未有任何質疑即簽發支票，益證上訴人丁○○對此等
      債務之存在，早已因戊○○之列出清單而有所知悉，而上
      訴人丁○○視其公司經營之財務狀況及債權人個人來催討
      之先後，而陸續開出公司之支票以為清償，只要債權人同
      意收受並嗣後兌現，即已達到代償之目的，是以尚難因開
      票在原審判決附表（二）不動產過戶之後即認上訴人戊○
      ○、丁○○間以代償債務作為原審判決附表（二）不動產
      過戶買賣之對價一情為不可採。
    (5)被上訴人雖主張上訴人戊○○、丁○○二人對原審判決附
      表（二）之不動產究係以多少價金達成合意，從未有任何
      確定之價格合意，難認其等成立買賣契約云云，然上訴人
      戊○○、丁○○既曾為夫妻，其間之買賣當與一般買賣要
      求各細節均明確之情形有所不同，況於債權人催討之際，
      戊○○列出債務清單，丁○○即予同意代為清償，即應認
      二人對買賣之價金已獲致相當合意。
  ３、末以，被上訴人曾以上訴人三人就原審判決附表（一）（
      二）之不動產過戶並無買賣之事實，竟以買賣為登記原因
      ，向地政事務所申請登記，認上訴人三人涉犯刑法第214
      條使公務員登載不實罪嫌提出告訴，業經刑事庭認定確有
      買賣之事實，而均判決無罪確定，亦經本院依職權調閱原
      審法院96年度易字第5162號及97年度易字第3517號刑事全
      卷查明無訛。
（四）綜上所述，上訴人戊○○、丁○○二人就原審判決附表（
      一）（二）之債權行為乃確係買賣，故被上訴人先位聲明
      確認上訴人前揭債權行為、物權行為均無效並請求塗銷所
      有權移轉登記，回復為戊○○所有等情，即無理由，本院
      自應審酌被上訴人之備位請求。
二、被上訴人得否撤銷上訴人戊○○、丁○○就原審判決附表（
    一）（二）所示不動產所為買賣行為及所有權移轉登記等行
    為：
（一）按債務人所為之無償行為，有害及債權者，債權人得聲請
      法院撤銷之。債務人所為之有償行為，於行為時明知有損
      害於債權人之權利者，以受益人於受益時亦知其情事者為
      限，債權人得聲請法院撤銷之。民法第244條第1、2項定
      有明文。
（二）次按債權人提起民法第244條訴訟是否逾民法第245條所定
      之期間，法院雖應職權調查，然仍應適用辯論主義。本件
      被上訴人主張其對上訴人戊○○起訴請求返還借款，經本
      院96年3月8日判決確定後，經調閱上訴人戊○○相關財產
      資料，始得知上訴人戊○○將原審判決附表(一)、(二)所
      示不動產出資額轉讓之事實等情，業有被上訴人所提出之
      建物及土地登記簿謄本為證（原審卷第1卷第25至30頁、
      31至50頁），本院審酌被上訴人提出之95年10月18日告訴
      狀日期為95年10月18日及前揭謄本查閱日期為96年6 月23
      日，認前揭日期距被上訴人提起本件民事訴訟之96年7月9
      日，均未逾1年，本院復審酌本件卷證並無其他證據足資
      證明被上訴人知悉上訴人前揭行為已逾1年，故被上訴人
      提起本件訴訟，應認未逾民法第245條之1年期間，先此敘
      明。
（三）就原審判決附表（一）不動產所為買賣行為及所有權移轉
      登記等有償行為部分：
  １、本件上訴人戊○○、丁○○前揭就原審判決附表（一）所
      為之債權行為及物權行為均屬有償行為已如前述，則依民
      法第244條所定，須受益人於受益時亦知債務人之有償行
      為，有害於債權人之權利者，債權人始得聲請法院撤銷之
      。
  ２、被上訴人主張上訴人丁○○受讓原審判決附表（一）之不
      動產時，明知戊○○尚積欠被上訴人300萬元債務，仍受
      讓，故係詐害行為云云，然為上訴人戊○○、丁○○所否
      認。經查被上訴人屢次陳稱85年間丁○○代戊○○還300
      萬元債務時，渠依戊○○事前所交待，因丁○○很愛面子
      ，故渠不敢跟丁○○提及戊○○尚另有300萬元債務未還
      ，丁○○當時還交待渠以後不要再借錢給戊○○等語明確
      在卷（本院卷第79頁、第123頁），是以上訴人丁○○當
      無從知悉85年12月25日代戊○○清償給被上訴人300萬元
      後，戊○○尚欠被上訴人300萬元一情，雖被上訴人亦於
      98年10月8日陳述及98年12月3日證稱：丁○○於還錢後約
      一星期，丁○○告訴渠「我考慮很久，如果你不幫我太太
      調錢，我太太要如何還其他的錢？」等語（本院卷第80頁
      、第123頁、124頁），主張丁○○知悉戊○○尚欠渠錢云
      云，然查上段話語係因丁○○於日前還被上訴人300萬元
      款項時，曾要求被上訴人不要再借錢給戊○○，而被上訴
      人亦當場答應，故丁○○於數日後懷疑如被上訴人不再借
      錢予戊○○，戊○○將如何清償對其他人之債務，並非是
      「如何清償對被上訴人之債務」，而被上訴人98年10月16
      日所提之書狀雖將上段丁○○之話語改為「如果你不再幫
      戊○○籌錢，那她後面的錢怎麼還你？」（本院卷第97
      頁），然此段話變成被上訴人為戊○○調錢來還欠被上訴
      人的債務，顯不合理至明，是以丁○○所說的話應是「如
      果你不幫我太太調錢，我太太要如何還其他的錢？」，故
      以此段話語實無法證明丁○○知道戊○○在清償300萬元
      債務後，尚仍積欠被上訴人另300萬元。
  ３、被上訴人另以上訴人戊○○、丁○○之女丙○○曾於91年
      間在戊○○所開之面額300萬元之本票上背書交付被上訴
      人，事後丙○○還告訴被上訴人因背書一事被丁○○責罵
      ，故丁○○應知戊○○尚欠被上訴人300萬元云云，然為
      證人丙○○所否認，並證稱91年之背書，丁○○並不知道
      ，丁○○所知道的係94年那一次背書的事情，並已將94年
      之本票撕掉等語（本院卷第123頁背面、第124頁及背面）
      ，本院審酌91年之本票上並無丁○○之簽發或背書，如何
      能以此證明丁○○知悉戊○○仍欠被上訴人300萬元？而
      被上訴人因91年之本票到期，另要求戊○○換發之本票日
      期為94年7月28日，此即為證人丙○○所證94年間渠背書
      本票，被丁○○責罵並撕掉後，故戊○○只得偽造丙○○
      之背書以交付被上訴人（此部分業經原審法院以96年度訴
      字第1888號判決戊○○有罪確定），是倘丁○○知悉戊○
      ○尚欠被上訴人260萬元（其間戊○○已自行清償40萬元
      ，故餘260萬元債務），亦係在原審判決附表（一）不動
      產93年10月20日過戶之後，亦無從證明丁○○於受讓時即
      知悉戊○○尚欠被上訴人債務。
  ４、被上訴人又稱87年間丁○○亦曾載戊○○到渠女兒的店裡
      向渠借50萬元一情，可證明丁○○知悉戊○○還欠300萬
      元云云（本院卷第124頁），然此為上訴人戊○○、丁○
      ○所否認，且丁○○縱於87年間確曾向被上訴人借錢，又
      如何能證明丁○○知悉戊○○還欠300萬元？被上訴人之
      如此推論，實難遽採。
  ５、被上訴人另以上訴人丁○○於刑事案件之臺中地方法院檢
      察署95年度偵字第23644號95年11月17日上午偵查中曾供
      稱於被上訴人病重不願上手術台時，伊曾簽發面額200萬
      元之支票交予上訴人戊○○供清償積欠被上訴人部分款項
      云云，而被上訴人「病重將上手術台」之時間點為93年11
      月12月間，另一上訴人丁○○於臺中地方法院96年度易字
      第5162號96年11月15日所供：「我曾經有拿200萬元給我
      前妻戊○○要還給告訴人，但告訴人告訴我，她沒有拿到
      錢。現在告訴人卻說我們欠她260萬元，我們很有誠意要
      跟告訴人和解。」等語，亦堪見上訴人丁○○至遲於93年
      11、12月間亦已明知上訴人戊○○仍積欠被上訴人300萬
      元欠款之事實等語，然查原審判決附表（一）不動產買賣
      之債權行為係93年10月7日，物權移轉登記時間為93年10
      月20日，是以縱如被上訴人所稱丁○○知悉被上訴人債權
      之時間係93年11、12月間，亦係在丁○○受讓原審判決附
      表（一）不動產之後，被上訴人上開主張尚難為有利於被
      上訴人之認定。
  ６、被上訴人又以上訴人戊○○於臺中地方法院檢察署96年度
      偵字第16231號96年7月12日偵查中所供：「（為何將告訴
      表2部分房地讓給乙○○？）因為我欠人很多錢，丁○○
      怕我將之前努力結果毀了，所以才將土地房屋過戶乙○○
      名下，我過戶時庚○○尚未提訴訟。」；上訴人乙○○於
      臺中地方法院97年度上易字第152號97年2月15日二審中所
      供：「我知道我媽媽戊○○在外借了很多債務，至於房子
      為什麼要過戶給我，我不知道原因，只是我父親有告訴我
      房子要移轉到我名下，我就接受，其他的我都不知情。」
      ；上訴人丁○○於刑事案件臺中地方法院97年度易字第35
      17號刑事偽造文書案件97年9月24日審判筆錄中自承：「
      …。離完婚後戊○○就跑路了，找不到人。後來因為都還
      會有人來找我要跟戊○○討錢，我就找到戊○○跟他說要
      不然你把崇德路過戶給我們的兒子，把仁和街過戶給我，
      我負責把你外面欠的錢都清償完畢，不包含庚○○的，戊
      ○○說好。」等語，亦堪見上訴人等三人於如原審判決附
      表（一）不動產買賣、移轉登記前早已明知上訴人戊○○
      仍積欠被上訴人300萬元之欠款云云，然查上訴人三人於
      刑事案件中之上開陳述均係針對原審判決附表（二）不動
      產（崇德路之房地）之過戶而言，縱依上開上訴人三人之
      陳述可認定上訴人丁○○、乙○○於受讓原審判決附表（
      二）不動產時知悉尚有被上訴人之債務，然因原審判決附
      表（一）及（二）之不動產買賣、移轉過戶時間相距三個
      月，並非同時，上訴人丁○○、乙○○實有可能在原審判
      決附表（一）不動產移轉為丁○○所有之後，方有債權人
      來討債，經丁○○向戊○○追問後，要戊○○列出債務清
      單後，始知悉有被上訴人之債務存在，是以亦難依上訴人
      三人於刑事案件中之上開陳述即逕為認定上訴人丁○○於
      受讓原審判決附表（一）不動產時知悉被上訴人對戊○○
      尚有債權存在。而上訴人丁○○之上開所陳，因債權人來
      向丁○○討債係發生於原審判決附表（一）仁和路房地過
      戶之後，故丁○○上於上開刑案中所陳關於「把仁和街過
      戶給我」部分應係口誤，不足僅憑此點即認在原審判決附
      表（一）不動產過戶前上訴人丁○○即知悉戊○○尚欠被
      上訴人債務。
  ７、再查，上訴人戊○○為原審判決附表（一）不動產過戶之
      有償行為時，原審判決附表（二）不動產尚在戊○○名下
      ，實無從認定戊○○於原審判決附表（一）債權行為及物
      權行為時係有害及被上訴人之債權，況被上訴人既未能證
      明上訴人丁○○於受讓時知悉被上訴人之債權存在，丁○
      ○當更無從知悉其受讓行為係有害及被上訴人之債權，是
      被上訴人訴請撤銷原審判決附表（一）不動產之買賣行為
      及所有權移轉行為，即非有據，應予駁回。
（四）就原審判決附表（二）不動產所為買賣行為及所有權移轉
      登記等無償行為部分：
  １、本件上訴人戊○○、丁○○前揭就原審判決附表（二）所
      為之債權行為及物權行為均屬有償行為已如前述，上訴人
      丁○○、未○○雖辯稱其等於原審判決附表（二）不動產
      之買賣行為及物權過戶行為時並不知戊○○尚欠被上訴人
      債務云云，然查上訴人丁○○於刑事案件之臺中地方法院
      檢察署95年度偵字第23644號95年11月17日上午偵查中曾
      供稱於被上訴人病重不願上手術台時，伊曾簽發面額200
      萬元之支票交予上訴人戊○○供清償積欠被上訴人部分款
      項云云，而被上訴人「病重將上手術台」之時間點為93年
      11月12月間，另上訴人丁○○於臺中地方法院96年度易字
      第5162號96年11月15日所供：「我曾經有拿200萬元給我
      前妻戊○○要還給告訴人，但告訴人告訴我，她沒有拿到
      錢。現在告訴人卻說我們欠她260萬元，我們很有誠意要
      跟告訴人和解。」等語（影本見原審卷第215頁），亦堪
      見上訴人丁○○至遲於93年11、12月間已知上訴人戊○○
      仍積欠被上訴人300萬元欠款之事實，是以上訴人丁○○
      所辯於原審判決附表（二）不動產之買賣行為及物權過戶
      行為時並不知戊○○尚欠被上訴人債務云云，為不可採。
  ２、次查上訴人戊○○於臺中地方法院檢察署96年度偵字第16
      231號96年7月12日偵查中供稱：「（為何將告訴表2部分
      房地讓給乙○○？）因為我欠人很多錢，丁○○怕我將之
      前努力結果毀了，所以才將土地房屋過戶乙○○名下，我
      過戶時庚○○尚未提訴訟。」；上訴人乙○○於臺中地方
      法院97年度上易字第152號97年2月15日二審中供稱：「我
      知道我媽媽戊○○在外借了很多債務，至於房子為什麼要
      過戶給我，我不知道原因，只是我父親有告訴我房子要移
      轉到我名下，我就接受，其他的我都不知情。」；上訴人
      丁○○於刑事案件臺中地方法院97年度易字第3517號刑事
      偽造文書案件97年9月24日審判筆錄中自承：「…。離完
      婚後戊○○就跑路了，找不到人。後來因為都還會有人來
      找我要跟戊○○討錢，我就找到戊○○跟他說要不然你把
      崇德路過戶給我們的兒子，把仁和街過戶給我，我負責把
      你外面欠的錢都清償完畢，不包含庚○○的，戊○○說好
      。」等語，足證上訴人三人係因恐戊○○在外所欠之債務
      會危及戊○○名下之原審判決附表（二）之不動產，故在
      丁○○願代償除戊○○債務之情形下，戊○○即同意將原
      審判決附表（二）不動產過戶予其子乙○○。而上訴人等
      人為前揭有償行為時，上訴人戊○○已無資力而隱匿行蹤
      ，其債務人追討無門而改向上訴人丁○○催討等情，業經
      上訴人戊○○、丁○○於刑事案件偵查、審理供述及本院
      陳述明確，且上訴人戊○○原有之台中市○○區○○路三
      段353-4號房地亦於96年3月5日遭法院拍賣，有台中市中
      正地政事務所土地異動索引一份在卷（本院卷第179、180
      頁），益見上訴人三人應知上訴人戊○○所有之不動產殘
      值已無多，故本院認上訴人前揭有償行為，顯已知其等之
      行為將致被上訴人之債權難以得償，即上訴人三人之行為
      有害於上訴人戊○○債權人之債權，應甚明確，依民法第
      244條第2項、第4項之規定，被上訴人請求撤銷前揭有償
      行為及依同條第4項規定請求回復原狀塗銷所有權移轉登
      記，即有理由，應予准許。
  ３、被上訴人備位聲明雖主張撤銷買賣行為及就原審判決附表
      （二）所示不動產雖聲明：撤銷上訴人戊○○與上訴人乙
      ○○間之買賣行為，然本院揆之其真意乃在撤銷前揭不動
      產之債權行為，無論該債權行為是否經法院評價為買賣行
      為或其他債權行為。又本件經本院審理後，原審判決附表
      （二）所示不動產之債權行為乃存在於上訴人戊○○、丁
      ○○之間，上訴人乙○○僅係基於上訴人丁○○指示而受
      移轉登記之人，本院審酌被上訴人前揭聲明主張之真意，
      係撤銷原審判決附表（二）所示不動產之債權行為，且被
      上訴人僅為債權人，自無法具體探知該債權行為究竟存於
      何人之間，故本院自得依本院審認之結果為裁判之諭知，
      並不違反被上訴人之處分權，附此敘明。
陸、綜上所述，被上訴人本於債權人之地位，就原審判決附表（
    一）（二）之不動產移轉行為，請求確認上訴人前揭債權行
    為、物權行為均無效並請求塗銷所有權移轉登記，回復為戊
    ○○所有，或請求撤銷上開債權行為、物權行為，並請求塗
    銷所有權移轉登記，回復為戊○○所有等情，僅請求撤銷原
    審判決附表（二）所示不動產之買賣債權行為及所有權移轉
    登記行為，塗銷所有權移轉登記，回復為戊○○所有部分為
    有理由，應予准許，其餘請求無理由，應予駁回。原審就超
    過上開應准許部分，為上訴人敗訴之判決，自有未洽。上訴
    意旨就此部分指摘原判決不當，求予廢棄改判，為有理由。
    至於上開應准許部分，原審准許被上訴人之請求，理由雖有
    不同，但結論並無二致，上訴意旨，就此部分，仍執陳詞，
    指摘原判決不當，求予廢棄，為無理由，應駁回其上訴。
柒、本件事證已明，兩造其餘主張及攻擊防禦方法與本件判決結
    果不生影響，不予一一論述，附此敘明。
據上論結，本件上訴為一部有理由，一部無理由，依民事訴訟法
第450條、第449條第1項、第2項、第85條第1項前段、第79條，
判決如主文。
中    華    民    國    98    年    12    月    29    日
                民事第二庭    審判長法  官  邱森樟
                                    法  官  謝說容
                                    法  官  蔡秉宸
以上正本係照原本作成。
兩造均得上訴。
如對本判決上訴，須於收受判決送達後20日內向本院提出上訴書
狀，其未表明上訴理由者，應於提出上訴後20日內向本院提出上
訴理由書（須按他造人數附具繕本）。
上訴時應提出委任律師為訴訟代理人之委任狀。具有民事訴訟法
第466條之1第1項但書或第2項之情形為訴訟代理人者，另應附具
律師及格證書及釋明委任人與受任人有該條項所定關係之釋明文
書影本。
                                    書記官  洪麗華
中    華    民    國    98    年    12    月    30    日
                                                      Ｓ


司法院資訊處製作；財團法人民間司法改革基金會備份。
